臺灣臺中地方法院刑事判決　　　　　　　94年度易字第1781號
公　訴　人　臺灣臺中地方法院檢察署檢察官
被　　　告　戊○○
　　　　　　　　　　　弄14號.
上列被告因詐欺案件，經檢察官提起公訴（九十四年度偵緝字第
六三三號），本院判決如下：
    主  文
戊○○幫助連續意圖為自己不法之所有，以詐術使人將本人之物
交付，處有期徒刑陸月，如易科罰金，以佰元折算壹日。
    事  實
一、戊○○能預見一般人無故取得他人金融帳戶使用之行徑常與
    財產犯罪之需要密切相關，且取得他人存摺之目的在於方便
    取得贓款或使犯行不易遭人追查，又對於提供帳戶予他人使
    用雖無必引發他人萌生犯罪之確信，但足供他人作為詐騙財
    物匯款之工具，仍以縱若有人持以為詐欺取財亦無違反其本
    意，而基於幫助他人詐欺取財之不確定故意，於民國九十二
    年十二月十七日起至九十三年二月十日間某時，在不詳處所
    ，將其前於九十二年十二月十七日在華南商業銀行水湳分行
    （設於臺中市○○區○○路四段八一號）開立帳戶（帳號為
    000000000000號）之存摺、金融卡及密碼交付
    與姓名年籍不詳之成年人，再交付與之有詐欺取財犯意聯絡
    之詐欺集團成員使用，供作存提款及匯款之用，幫助上開詐
    欺集團成員實施詐欺犯行。嗣該詐欺集團成員基於詐欺取財
    之概括犯意聯絡，先由該集團成員中之成年人於九十三年二
    月十日十五時許、同年月十九日十六時許、同年月十九日十
    六時十分許，假藉中央健保局名義分別致電甲○○、乙○○
    、丁○○，佯稱有中央健保局扶養親屬退稅等名義，並提供
    電話號碼：○二─00000000、000000000
    0、○二─00000000等電話供查詢，甲○○、乙○○、丁○○等人不疑有它，遂分別依所留電話聯絡後，繼由
    其他詐欺集團成員要求甲○○、乙○○、丁○○至提款機操
    作即可將退稅款匯入甲○○帳戶，使甲○○、乙○○、丁○○陷於錯誤而依上開成年人指示辦理提款機操作，並自渠等
    所開立之帳戶內陸續匯款，甲○○轉出存款新臺幣（下同）
    十九萬九千七百九十八元（起訴書誤為十九萬九千八百十二
    元），其中九萬九千八百九十九元轉出至戊○○上開帳戶，
    乙○○轉出存款九萬九千九百八十七元（起訴書誤為十萬零
    四元），丁○○轉出九萬九千九百九十九元，均轉出至戊○○上開帳戶（匯款時間、金額等詳如附表所示）。甲○○等
    人於轉帳完畢後雖發覺有異，並報警處理，然前開款項已分
    別於匯款同日遭人提領一空。
二、案經臺中市警察局第五分局報請臺灣臺中地方法院檢察署檢
    察官偵查起訴。
    理  由
一、訊據被告戊○○固不否認其於上開時間、地點開立華南商業
    銀行水湳分行帳戶，領有存摺、金融卡，且未曾變更密碼，
    ，而被害人甲○○、乙○○、丁○○於附表所示時間，分別
    匯入上開款項進入其所開立上開帳戶等情，惟矢口否認有何
    主動將帳戶交付他人以幫助詐欺之犯行，並辯稱：華南銀行
    的提款卡、存摺、印章放在臺中市○○路○段一八○巷三三
    號租屋處抽屜，密碼寫在存摺上，但住處門鎖壞掉，我沒有
    鎖，華南銀行之存摺等物品可能是被別人偷走云云。經查：
 (一)被害人甲○○、乙○○、丁○○因遭上開詐欺集團成員假
     藉中央健保局名義致電被害人甲○○、乙○○、丁○○，
     佯稱有中央健保局扶養親屬退稅等名義，並提供電話號碼
     ：○二─00000000、0000000000、○
     二─00000000等電話供查詢，遭詐欺集團成員施
     用詐術而陷於錯誤將款項匯入被告上開華南商業銀行水湳
     分行帳戶及案外人莊煥榮申設之合作金庫銀行東臺北分行
     帳戶（帳號：0000000000000號）等情，為
     被告所不否認，並分據被害人甲○○、丁○○於警詢、偵
     訊，被害人乙○○於警詢中指述明確，且有被害人甲○○
     、乙○○、丁○○提出之自動櫃員機交易明細表五張、華
     南商業銀行水湳分行九十三年十月二十五日（九十三）華
     水湳字第二五三號函及所檢附之開戶資料與存款往來明細
     表各一份、臺灣固網股份有限公司九十四年三月一日臺固
     查資○九四一○○一七一號函一份、合作金庫銀行東臺北
     分行九十四年九月二十一日合金東北字第○九四○○○四
     八七二號函及所附之開戶資料、交易明細表各一份在卷可
     資佐證，足認被告所開立之上開華南商業銀行水湳分行帳
     戶曾遭上開詐欺集團作為實施詐欺取財犯行之用。
（二）被告雖為上開辯解云云；惟查：
    (1)被告於九十四年四月二十六日偵訊時供述：「（問：現居
      地？）臺中市○○路○段一八○巷二二八之五號。.. （
      問：你是否有申請華南銀行水湳分行帳戶？）忘記了。..
      （問：華南銀行帳戶存摺在何處？）搬家存摺不知道放到
      哪裡去。.. （在何地點遺失存摺？）搬家後就不見了。
      （問：有無去掛失？）沒有。.. （問：你何時搬家遺失
      ？）從緩遠路搬到現住地時遺失的.. 」云云；於同年五
      月十六日偵訊時供述：「（問：現居地住多久？）約兩年
      。之前四年間都住朋友家裡，地點不固定到處住。.. （
      問：職業？）目前沒有。生活費都是我姊姊每月給我零用
      錢五千元，有時我會打零工。（問：《提示華南銀行水湳
      分行帳戶開戶資料》是否你開戶？）是我去開的，我住在
      水源路二段時所開戶.. （問：尚有何證據調查？）我也
      不知道何時遺失帳戶，金融卡的密碼是寫在存簿上，約有
      四、五本都放在抽屜裡，其他因為沒有在使用，所以都把
      它丟了，目前只有使用中國信託的帳號。.. 我家裡因為
      門是木門，沒辦法鎖上，.. 我住處是民權派出所管轄，
      我的住址二二八─五號是房東的地址，他將屋旁的水利地
      租給我.. 」云云；嗣於九十四年十月四日在本院行準備
      程序時供述：「我在年底辦華南商業銀行水湳分行帳號是
      為了讓我姐姐要匯生活費給我，我開戶後不到一個月，我
      姐姐楊清雲.. 來臺中找我，她在中壢開戶，拿玉山銀行
      提款卡給我，讓我直接領錢，我就沒有用這個帳戶，華南
      銀行的提款卡、存摺、印章我放在抽屜，玉山銀行的存款
      卡我隨時放在口袋。我租屋每月一千元，門鎖壞掉，我沒
      有鎖，東西丟掉我不知道，因為我被通緝，.. 警區警員
      帶我回警局我才知道我的東西不見了。我有時去當臨時工
      。東西丟掉我不知道，所以沒有去報案，我當時有住在西
      屯路一段一八○巷三三號，東西就是在這個地方丟的。以
      前我有中國信託銀行中港分行、中國國際商業銀行五權西
      路的分行有申請支票、七信商業銀行中華路的分行等帳戶
      。這些帳戶的存摺、印章、提款卡也是放在西屯路一段一
      八○巷三三號家裡的抽屜，這些東西都還找的到，我可以
      提供。這些都是放在同一個抽屜裡。密碼都是寫在存摺上
      ，華南商業銀行水湳分行帳戶的存摺也是放在同一個抽屜
      裡。只有華南商業銀行水湳分行的存摺、提款卡丟掉而已
      。」云云；復於九十四年十二月六日審判期日時供述：「
      （審判長問：對檢察官起訴之犯罪事實有何意見？《提示
      並告以要旨》）我的存摺放在西屯路一段一八○巷三三號
      租屋處的抽屜內遺失的，今日庭呈的存摺.. 這幾本存摺
      有和華南商業銀行水湳分行的帳戶放在一起，.. 我的存
      摺可能是別人偷走。今日庭呈的第一銀行的提款卡是我姐
      姐的提款卡，不是我的。（審判長問：當初辦理華南商業
      銀行水湳分行帳戶做何用？）我老婆要去中壢當看護，要
      寄錢給我用，因為我的房子突然被查封，又找不到工作，
      需要錢，我太太寄錢給我，我才去我家附近申請這個帳戶
      給我太太匯款。後來丟掉才用我姐姐的帳戶。.. （審判
      長問：既然帳戶是要申請帳戶來用，為何沒有在使用？）
      因為我太太直接將錢拿給我姐姐，我姐姐拿提款卡給我，
      我就用提款卡領錢來用，所以我就將存摺放在抽屜。」云
      云。被告就為何申辦上開帳戶，於本院準備程序時供述係
      供其姊姊匯生活費，於審判期日時則供稱係供其妻在中壢
      匯生活費；而被告對於上開帳戶之存摺等物為何流入詐欺
      集團使用，於九十四年四月二十六日偵查中供述為搬家遺
      失；於同年五月十六日偵訊時則改稱為失竊；且其就上開
      帳戶存摺等物究竟在何處不見，於偵查中供述在臺中市○○路○段一八○巷二二八─五號，嗣於本院調查時則供稱
      是在臺中市○○路○段一八○巷三三號租屋處，可知被告
      就上開帳戶之申辦目的，及存摺等物如何不見等事項前後
      供述互不相符。又被告供述與上開帳戶存摺等物放置同一
      抽屜內之其他帳戶存摺等物並未一同失竊一節，既有被告
      所提出之聯信商業銀行帳戶（帳號：000000000
      0000號、二二○○○沂00000000號）、中國
      信託商業銀行帳戶（帳號：000000000000號
      、000000000000號）等四帳戶之存摺附卷可
      資佐證，惟參以被告供述其提出之四帳戶存摺因積欠銀行
      債務已沒有在使用，且與上開華南商業銀行水湳分行之帳
      戶存摺等物放在同一抽屜中，然竟只有剛開戶不久，且無
      積欠銀行債務疑慮之華南商業銀行水湳分行之帳戶存摺等
      相關物品遺失，其他已沒有使用之帳戶存摺等物品卻未遺
      失，實屬無法想像，蓋若該華南銀行水湳分行帳戶之存摺
      等物確係遺失，且被告既供述密碼均記在每本帳戶之存摺
      上，則每本存摺均可使用，行竊者自無從加以判別被告哪
      些帳戶有積欠銀行債務，不能做為匯款使用，而決定要行
      竊未積欠銀行債務之帳戶存摺等物之可能，故被告上開辯
      解顯與常情有違，要難遽予採信。
    (2)本案被告上開華南商業銀行水湳分行帳戶自九十二年十二
      月十七日開戶後，於九十二年十二月二十三日即有跨行存
      入十元，提出十九元，於九十三年二月十日、同年月十九
      日分別有被害人甲○○、乙○○、丁○○等人開始匯款之
      多筆跨行轉帳、金融卡提領之往來記錄，此有上開華南商
      業銀行水湳分行九十三年十月二十五日（九十三）華水湳
      字第二五三號函及所檢附之開戶資料與存款往來明細表各
      一份，可知被告上開銀行帳戶相關提領資料於九十二年十
      二月二十三日即已為上開詐欺集團所取得並測試是否可使
      用。再依一般社會常情，欲使用金融卡領取款項者，須於
      金融機構所設置之自動櫃員機上依指令操作，並輸入正確
      之密碼，方可順利領得款項，若非帳戶所有人同意、授權
      而告知金融卡密碼等情況，單純持有金融卡之人，欲隨機
      輸入號碼而領取款項之機會，以磁條金融卡四位密碼（每
      位由○至九，應有○○○○至九九九九等不同之組合）之
      設計，不法之人任意輸入號碼而與正確之密碼相符者，機
      率微乎其微，又依常情而論，稍有社會歷練、經驗之人，
      均知金融卡應與其存摺、密碼分別保存，或者將密碼牢記
      心中而不在任何物體上標示或載明密碼，以免徒增帳戶款
      項遭人持金融卡併同輕易得知之密碼盜領款項，被告尚非
      屬至愚之輩，前揭社會經驗常情，亦應為被告所知稔，況
      金融存款帳戶事關存戶個人財產權益之保障，其與存戶及
      提款卡結合，專有性自屬更高，若落入不明人士手中，極
      易被利用為取贓之犯罪工具，是一般人均有妥為保管以防
      止他人任意使用之認識，本案被告既稱其住處大門無法上
      鎖，卻又將密碼記載在存摺與金融卡、印章一同保管，此
      均與上揭經驗法則有違，被告所辯上開銀行帳戶提領資料
      遺失云云，實難採信。是本案被告確有主動提供上開銀行
      帳戶提款資料即金融卡、密碼及存摺與上開詐欺集團之成
      年人使用之情，應堪認定。
（三）按刑法上之故意，區分直接故意（確定故意）與間接故意
      （不確定故意），「行為人對於構成犯罪之事實，明知並
      有意使其發生者」為直接故意，「行為人對於構成犯罪之
      事實，預見其發生而其發生並不違背其本意者」為間接故
      意；又金融帳戶為個人理財之工具，申請開設金融帳戶並
　　　無任何特殊之限制，一般民眾皆能自由申請開戶，並得同
　　　時在不同金融機構申請多數存款帳戶使用，乃眾所周知之
  　　事實，依一般人之社會生活經驗，倘係合法收入，本可自
　    行向金融行庫開戶使用，而無向他人購買帳戶之必要；苟
      不以自己名義申請開戶，反以不正方式向不特定人取得他
　　　人之金融機構帳戶使用，衡情應能懷疑其目的在於施詐行
　　　騙以取得他人之財物，且以退稅、中獎等不實電話內容而
  　　詐欺取財之犯罪類型層出不窮，該等犯罪多數均係利用人
      頭帳戶作為出入帳戶，並經媒體廣為披載，被告係已成年
      且具有相當智識之人，對於社會上利用人頭帳戶從事詐欺
      取財之犯罪情事及該不詳姓名年籍之成年男子可能提供人
      頭帳戶作為犯罪使用之情，亦可充分知悉明瞭；因此，被
      告對於該不詳姓名年籍之成年男子及與之有詐欺取財犯意
      聯絡之其他詐欺集團成員實施詐欺取財之犯行應可預見，
      且其對於該不詳姓名年籍之成年男子利用其帳戶向人詐騙
      財物，並無違背其本意。
（四）綜上所述，被告以不詳方法，提供其所申請開立之前揭銀
      行帳戶予姓名年籍不詳之成年人交付給上開詐欺集團作為
      詐欺取財之匯款帳戶使用之情，應堪認定。被告所辯，顯
      係事後卸責之詞，要難採信。本案事證明確，被告上開幫
      助詐欺取財之犯行，洵堪認定。
二、按刑法上之幫助犯，係對於犯罪與正犯有共同之認識，而以
    幫助之意思，對於正犯資以助力，而未參與實施犯罪之行為
    者而言（最高法院七十五年度臺上字第一五○九號、八十八
    年度臺上字第一二七○號判決意旨可資參照）。是以，如未
    參與實施犯罪構成要件之行為，且係出於幫助之意思提供助
    力，即屬幫助犯，而非共同正犯。本件被告戊○○與上開詐
    欺集團成員並無共同實施詐欺取財犯罪之犯意聯絡或行為分
    擔，僅基於幫助詐欺取財之犯意，提供前述存摺、提款卡、
    印章及密碼與上開詐欺集團有犯意聯絡之真實姓名年籍不詳
    之成年人，已如前述。該詐欺集團之人員並利用被告之幫助
    ，使被害人甲○○、乙○○、丁○○在遭該詐欺集團之人員
    施用詐術後而陷於錯誤，因而分別匯款至被告所提供之前揭
    帳戶，從而促上開詐欺集團連續詐欺取財犯行之實現，是被
    告所為係參與詐欺取財罪構成要件以外之行為，且在無證據
    證明被告係以正犯而非以幫助犯之犯意參與犯罪之情形下，
    依上開說明，應認其所為係幫助犯而非正犯行為，故核被告
    所為，係犯刑法第三百三十九條第一項之幫助連續詐欺取財
    罪。被告幫助他人犯前開罪名，爰依刑法第三十條第二項之
    規定，按正犯之刑減輕之。爰審酌被告所為已影響社會正常
    交易安全，增加被害人尋求救濟之困難，並使犯罪之追查趨
    於複雜，危害社會情節甚鉅，應予以嚴懲，且其犯後復未與
    被害人和解，態度欠佳等一切情狀，量處如主文所示之刑，
    並諭知易科罰金之折算標準，以示懲儆。至被告交予上開詐
    欺集團使用之之上開存摺、印章、提款卡及密碼等物，因被
    告僅係幫助犯，既係以幫助他人犯罪之意思，參與該犯罪構
    成要件以外之行為，因而各自負擔幫助犯罪責，則與所幫助
    之正犯間，自無責任共同原則之適用，正犯所有供犯罪所用
    、預備用或犯罪所得之物，自無庸於宣告幫助犯之罪刑時併
    為沒收，是對於該詐欺集團犯罪所用或犯罪所得之物即不在
    宣告被告罪刑時，併為沒收之諭知，附此敘明。
據上論斷，應依刑事訴訟法第二百九十九條第一項前段，刑法第
三百三十九條第一項、第三十條第一項前段、第二項、第四十一
條第一項前段，罰金罰鍰提高標準條例第一條前段、第二條，判
決如主文。
本案經檢察官丙○○到庭執行職務。
中　　華　　民　　國　九十四　年　十二　　月　二十八　日
                     刑事第九庭   審判長法  官 陳得利
                                        法  官 余德正
                                        法  官 莊秋燕
以上正本證明與原本無異。
如不服本判決，應於收受送達後10日內向本院提出上訴書狀（應
附繕本）。
　　　　　　　　　　　　　　　　　　　　書記官 莊玉惠
中　　華　　民　　國　九十四　年　十二　　月　二十八　日
附錄本案論罪法條：
刑法第三十條第一項
助他人犯罪者，為從犯。雖他人不知幫助之情者，亦同。
刑法第三百三十九條第一項
意圖為自己或第三人不法之所有，以詐術使人將本人或第三人之
物交付者，處五年以下有期徒刑、拘役或科或併科一千元以下罰
金。
附表：
編號  被害人  匯款時間  匯款金額（新臺幣）  匯入帳戶
一    甲○○  93.02.10  99，899元           戊○○帳戶
              93.02.10  99，899元           案外人莊煥榮
                                            申請之合作金
                                            庫東臺北分行
                                            （帳號：0000
                                             000000000號
二    乙○○  93.02.19   99，987元          戊○○帳戶
三    丁○○  93.02.19   99，999元          戊○○帳戶
